---
title: "Modello Statistico per la Previsione del Peso Neonatale (Progetto finale modulo statistica inferenziale)"
author: "Feliziano Copponi"
date: "2025-03-04"
output: html_document
---

```{r setup, include=FALSE}
knitr::opts_chunk$set(warning = FALSE)
```

### Caricamento delle librerie necessarie</h3>

```{r cars}
# Caricamento delle librerie necessarie
library(knitr) 
library(ggplot2)
library(dplyr)
library(tidyr)
library(caret)
library(MASS)
library(car)
library(reshape2)
# Lettura dei dati
data <- read.csv("neonati.csv")
```

## Vengono mostrate le prime righe del dataset per visualizzare la tipologia di variabili.

```{r}
head(data)
```

### Mappiamo le variabili categoriche in interi per eventuali successive analisi nella fase di creazione del modello di regressione

```{r}
data$Tipo.parto <- as.factor(data$Tipo.parto)
data$Ospedale <- as.factor(data$Ospedale)
data$Sesso <- as.factor(data$Sesso)

data$Tipo.parto_num <- as.numeric(data$Tipo.parto)
data$osp_num <- as.numeric(data$Ospedale)
data$sesso_num <- as.numeric(data$Sesso)

print(levels(data$Tipo.parto))
print(levels(data$Ospedale))
print(levels(data$Sesso))

head(data)
```



```{r}
# Caricamento del pacchetto necessario
library(knitr)

# Supponiamo che 'data' sia il tuo data frame e 'Peso' la variabile di interesse
# Calcolo delle statistiche riassuntive
statistiche <- c(summary(data$Peso), "Deviazione standard" = sd(data$Peso),
  "Range (max-min)" = diff(range(data$Peso)))

# Conversione delle statistiche in un data frame
statistiche_peso <- data.frame(Statistiche = names(statistiche), Valore = as.numeric(statistiche))

# Visualizzazione della tabella con kable
kable(statistiche_peso, col.names = c("Statistiche", "Valore"), caption = "Statistiche Riassuntive del Peso")

```

### Suddividiamo in classi la variabile peso per visualizzarne la distribuzione.

```{r}
breaks <- seq(min(data$Peso),
              max(data$Peso),
              length.out=6)

data$Peso_class<-cut(x = data$Peso,breaks = breaks,dig.lab = 10)
```

## Visualizziamo la nuova variabile Peso suddivisa in classi

```{r}
ggplot(data = data) +
  geom_bar(aes(x = Peso_class)) +
  labs(x = "Peso(6 intervalli)", y = "Count") +
  theme(axis.text.x = element_text(angle = 45, hjust = 1))
```

Distribuzione del peso dei neonati su Grafico Boxplot 

Ho applicato una scala logaritmica in modo da evidenziare gli outliers per i pesi piu bassi poichè sono quelli che meritano maggiore attenzione.

Gli outliers hanno valori comunque in linea con le dimensioni del fenomeno oggetto di studio(830g, per esempio,è un peso plausibile per un neonato alla nascita sebbene estremamente basso.), pertanto non si vede la necessita di trattarli in modo particolare.

```{r}

# Calcolo della mediana per la variabile peso( per evidenziarla nel grafico)


minimo <- statistiche["Min."]
primo_quartile <- statistiche["1st Qu."]
mediana <- statistiche["Median"]
media <- statistiche["Mean"]
terzo_quartile <- statistiche["3rd Qu."]
massimo <- statistiche["Max."]


library(ggplot2)
# Grafico boxplot
ggplot(data, aes(y = Peso)) +
  geom_boxplot(
    outlier.color = "red",      
    outlier.shape = 16,          
    outlier.size = 0.5            
  ) +
  
  scale_y_continuous(limits = c(0, 10000))+
  geom_hline(
    yintercept = mediana, 
    color = "red")+
  annotate("text", x = -0.5, y = mediana, label = paste( round(mediana, 2)),
           color = "red", vjust = -1, hjust = 0) +
  geom_hline(
    yintercept = minimo, 
    color = "red")+
  annotate("text", x = -0.5, y = minimo, label = paste( round(minimo, 2)),
           color = "red", vjust = -1, hjust = 0)+
  geom_hline(
    yintercept = massimo, 
    color = "red")+
  annotate("text", x = -0.5, y = massimo, label = paste( round(massimo, 2)),
           color = "red", vjust = -1, hjust = 0) +
  theme_classic() +
   scale_y_log10() +
  labs(title = "Distribuzione del peso dei neonati su Grafico Boxplot")


```

Visualizziamo un istogramma per verificare graficamente se il campione ha una distribuzione Normale.



```{r}
breaks <- seq(min(data$Peso),
              max(data$Peso),
              length.out=120)

ggplot(data = data)+
  labs(x= "Peso(120 intervalli)", y = "Count" )+
  geom_histogram(aes(x=cut(x = data$Peso,breaks = breaks,dig.lab = 10)),stat="count")
```

Dal grafico a istogrammi si puo constatare che la distribuzione ha una distribuzione molto simile ad una normale.


## Verifica analitica sulla normalita della distribuzione.
### Eseguo un test per verificare se i dati del campione si distribuiscono come una normale.
```{r}
shapiro.test(data$Peso)
```
---
Il test di Shapiro-Wilk ha un valore W molto vicino ad 1, pertanto non si rifiuta l'ipotesi nulla, ovvero il campione si distribuisce normalmente.
---

Si effettua un test t sulla variabile peso per saggiare l'ipotesi che la media del campione sia uguale alla media della popolazione, che in questo caso non è nota.
---
```{r}
mean(data$Peso)  
t.test(data$Peso)$conf.int

```
---
Con il 95% di confidenza, la media vera del peso nella popolazione è tra 3263.490 e 3304.672.La media del campione appartiene all'intervallo individuato dal t test, pertanto è signicativamente uguale alla media della popolazione.
--- 

```{r}

```


---


---
- La durata media della gestazione è di 38.98 settimane, con una deviazione standard di 1.87 settimane.
---

---
- Il 29.12% dei parti è stato cesareo (Tipo.parto_num = 1).
---

```{r}
cesareo_table <- table(data$Tipo.parto, data$Ospedale)

cesareo_df <- as.data.frame(cesareo_table)
names(cesareo_df) <- c("Tipo_parto", "Ospedale", "Conteggio")


ggplot(cesareo_df, aes(x = Ospedale, y = Conteggio, fill = Tipo_parto)) +
  geom_bar(stat = "identity", position = "dodge") +  
  labs(
    title = "Conteggio dei tipi di parto per ospedale",
    x = "Ospedale",
    y = "Numero di parti",
    fill = "Tipo parto"
  ) +
  theme_minimal() +
  theme(axis.text.x = element_text(angle = 45, hjust = 1))
```
---
A livello grafico si può osservare che non ci sono significative differenze  fra il tipo di parto per ospedale.
---

```{r}


```

### Eseguiamo un t test a due campioni indipendenti per saggiare l'ipotesi che il peso medio sia significativamente diverso rispetto al sesso. 

```{r}
test <- t.test(Peso ~ Sesso, data = data)

df_results <- data.frame(
  "Metrica" = c("Statistica t", "Gradi di libertà", "p-value", 
                "Confidenza (low)", "Confidenza (high)",
                "Media gruppo F", "Media gruppo M",
                "Ipotesi alternativa", "Metodo"),
  "Valore" = c(test$statistic, test$parameter, test$p.value,
               test$conf.int[1], test$conf.int[2],
               test$estimate[1], test$estimate[2],
               test$alternative, test$method)
)

kable(df_results, align = 'l')
```
---
Il p-value osservato è molto inferiore alla soglia di 0.05,pertanto si rifiuta l'ipotesi nulla di uguaglianza della media del Peso fra i due gruppi(Maschio,Femmina)
---
### Confronto della lunghezza per sesso

```{r}
ggplot(data, aes(x = Sesso, y = Lunghezza, fill = Sesso)) +
  geom_boxplot() +
  labs(
    title = "Confronto della lunghezza per sesso",
    x = "Sesso",
    y = "Lunghezza (cm)"
  ) +
  theme_minimal()
```

```{r}
t.test(Lunghezza ~ Sesso, data = data)
```

È stato effettuato un t-test a due campioni per saggiare l'ipotesi di differenza in media della lunghezza fra i due gruppi di sesso.Il p-value di \< 2.2e-16 (\< 0.05) indica che ci sono differenze significative del peso in media tra i sessi. I maschi hanno una lunghezza media di 499.67 cm, mentre le femmine hanno una lunghezza media di 489.76 cm.

### Confronto della dimensione del cranio per sesso.

```{r}
ggplot(data, aes(x = Sesso, y = Cranio, fill = Sesso)) +
  geom_boxplot() +
  labs(
    title = "Confronto del diametro del cranio per Sesso",
    x = "Sesso",
    y = "Cranio (mm)"
  ) +
  theme_minimal()
```

```{r}

data_numeric <- data[ ,c("Anni.madre","N.gravidanze","Fumatrici","Gestazione","Peso","Lunghezza","Cranio","sesso_num","Tipo.parto_num","osp_num")]
cor_matrix<-round(cor(data_numeric),2)
kable(cor_matrix, digits = 2, caption = "Matrice di Correlazione")
```
Dalla tabella delle correlazioni si può vedere che le variabili ospedale e tipo parto non hanno una incidenza significativa con nessuna delle altre variabili, pertanto non verranno considerate a priori nella costruzione del modello di regressione.

```{r}


```


```{r}
model <- lm(Peso ~ Anni.madre + N.gravidanze + Fumatrici + 
              Gestazione + Lunghezza + Cranio + Sesso, data = data)
summary_model <- summary(model)

coeff_df <- as.data.frame(summary_model$coefficients)

kable(coeff_df, digits = 3, caption = "Risultati del Modello di Regressione")
```

Il modello iniziale include tutte le variabili predittive. Il summary mostra i coefficienti stimati, i p-value e l'R². Variabili con p-value \< 0.05 sono considerate significative.

```{r}
stepwise_model <- stepAIC(model, direction = "both")


summary_model <- summary(stepwise_model)

coeff_df <- as.data.frame(summary_model$coefficients)

kable(coeff_df, digits = 3, caption = "Risultati del Modello di Regressione dopo la selezione delle variabili con metodo stepwise AIC")

```

La selezione stepwise basata sull'AIC ha rimosso le variabili non significative. Il modello finale include solo le variabili più rilevanti per prevedere il peso dei neonati.

```{r}
par(mfrow = c(2,2))
plot(stepwise_model)
```

-   Il grafico dei Residui vs Valori Predetti mostra che i valori si distribuiscono in modo casuale solo dopo i 2000 grammi circa. Per cercare di migliorare la diagnostica si verifichera successivamente la presenza di una relazione non lineare di alcune variabili.

```{r}
# Selezione delle variabili numeriche
variabili_numeriche <- data[, c("Anni.madre", "N.gravidanze", "Gestazione", "Peso", "Lunghezza", "Cranio")]

# Creazione della matrice di scatter plot
pairs(variabili_numeriche, main = "Matrice di Scatter Plot delle Variabili Numeriche")

```

-   Introduciamo nel modello variabile Lunghezza al quadrato perchè nella matrice di scatterplot sembra avere una relazione quadreatica con il peso.

```{r}
model2 <- update(stepwise_model,~. +I(Lunghezza^2))
summary_model <- summary(model2)

coeff_df <- as.data.frame(summary_model$coefficients)

kable(coeff_df, digits = 3, caption = "Risultati del Modello di Regressione con inclusa la relazione quadratica Lunghezza")
```

-   La relazione quadratica Lunghezza\^2 ha un p-value \< 0.05 pertanto è significativa.

```{r}
par(mfrow = c(2,2))
plot(model2)
```

-Il grafico dei Residui VS Valori Predetti ha una distribuzione piu randomica rispetto alla precedente diagnostica, pertanto il modello si puo considerare migliorato.

<h2>Validazione del modello con train-test split</h2>

```{r}
set.seed(123)
train_index <- createDataPartition(data$Peso, p = 0.7, list = FALSE)
train_data <- data[train_index, ]
test_data <- data[-train_index, ]
```

<h3>Addestramento del modello sul training set</h3>

```{r}
stepwise_model_train <- stepAIC(stepwise_model, direction = "both", data = train_data)

summary_model <- summary(stepwise_model_train)

coeff_df <- as.data.frame(summary_model$coefficients)

kable(coeff_df, digits = 3, caption = "Risultati del Modello di Regressione con inclusa la relazione quadratica Lunghezza")
```

<h3>Previsioni sul test set (Primo modello)</h3>

```{r}
predictions_test <- predict(stepwise_model_train, newdata = test_data)


```

<h3>Metriche di performance</h3>

```{r}
rmse_test <- sqrt(mean((test_data$Peso - predictions_test)^2))
r2_test <- cor(test_data$Peso, predictions_test)^2
cat("RMSE (Test):", rmse_test, "\nR-squared (Test):", r2_test, "\n")
```

<h3>Addestramento del modello sul training set(Secondo Modello)</h3>

```{r}
stepwise_model_train <- stepAIC(model2, direction = "both", data = train_data)
summary_model <- summary(stepwise_model_train)

coeff_df <- as.data.frame(summary_model$coefficients)

kable(coeff_df, digits = 3, caption = "Risultati del Modello di Regressione con inclusa la relazione quadratica Lunghezza")
```

<h3>Previsioni sul test set (Secondo modello)</h3>

```{r}
predictions_test <- predict(stepwise_model_train, newdata = test_data)
```

<h3>Metriche di performance</h3>

```{r}
rmse_test <- sqrt(mean((test_data$Peso - predictions_test)^2))
r2_test <- cor(test_data$Peso, predictions_test)^2
cat("RMSE (Test):", rmse_test, "\nR-squared (Test):", r2_test, "\n")
```

-Il secondo modello, che considera la lunghezza al quadrato, ha un indice R quadro piu alto rispetto al primo, pertanto si puo dire che è piu affidabile nel effettuare stime predittive.

L'RMSE di `{r}round(rmse_test, 2)` grammi indica che, in media, le previsioni del modello si discostano dai valori reali di circa `{r}round(rmse_test, 2)` grammi. L'R² di `{r}round(r2test, 2)` suggerisce che il modello spiega circa il `{r}round(r2_test * 100, 2)`% della variabilità del peso dei neonati.

<h2>Analisi comparativa tra ospedali</h2>

<h3>Anova</h3>

```{r}
anova_result <- aov(Peso ~ Ospedale, data = data)
summary(anova_result)
```

L'ANOVA confronta il peso medio dei neonati tra i tre ospedali. Il <b>p-value</b> di <b>0.183</b> (\> 0.05) indica che non ci sono differenze significative.

## Visualizzazioni Grafiche

### Relazione tra durata della gravidanza e peso del neonato

```{r}
  ggplot(data, aes(x = Gestazione, y = Peso)) + 
  geom_point(alpha = 0.5) + 
  geom_smooth(method = "lm", col = "blue") + 
  ggtitle("Relazione tra durata della gravidanza e peso del neonato")
```

### Effetto del fumo materno sul neonato

```{r}
ggplot(data, aes(x = as.factor(Fumatrici), y = Peso)) + 
  geom_boxplot(fill = "lightblue") + 
  scale_x_discrete(labels = c("0" = "Non fumatrice", "1" = "Fumatrice")) + 
  ggtitle("Effetto del fumo materno sul peso del neonato") +
  xlab("Fumo materno") + 
  theme_minimal()
```

I neonati di madri fumatrici tendono ad avere un peso leggermente inferiore rispetto a quelli di madri non fumatrici.



## Heatmap delle Correlazioni

```{r}
cor_matrix <- cor(data %>% dplyr::select(Anni.madre, N.gravidanze, Fumatrici, Gestazione, Peso, Lunghezza, Cranio))
cor_melted <- melt(cor_matrix)

ggplot(cor_melted, aes(x = Var1, y = Var2, fill = value)) +
  geom_tile() +
  scale_fill_gradient2(low = "blue", mid = "white", high = "red", midpoint = 0, 
                       limits = c(-1, 1), name = "Correlazione") +
  labs(title = "Heatmap delle correlazioni", x = "", y = "") +
  theme_minimal() +
  theme(axis.text.x = element_text(angle = 45, hjust = 1))
```
Per quanto riguarda la correlazione fra durata della gravidanza e se la madre sia una fumatrice, questa è trascurabile.

Invece c'è una significativa ma non elevata correlazione negativa fra durata della gravidanza ,eta della madre e anche con il numero di gravidanze.00





```{r}
# Creazione di un nuovo caso da predire
new_case <- data.frame(
  Eta_Madre = mean(data$Anni.madre),
  N.gravidanze = 3,  
  Fumatrici = 0,
  Gestazione = 39,  # 
  Lunghezza = mean(data$Lunghezza), 
  Cranio = mean(data$Cranio), 
  Tipo.parto = "Nat",  
  Ospedale = "osp1",  
  Sesso = "F"  
)

# Effettuare la previsione utilizzando il modello
predicted_weight <- predict(stepwise_model, newdata = new_case)

# Stampare il risultato
cat("Il peso previsto della neonata per una madre non fumatrice, alla terza gravidanza, con un tempo di gestazione di 39 settimane, con parto naturale e con sesso Femmina è:", round(predicted_weight, 2), "grammi\n")

```

```{r}
```

```{r}
```
