---
title: "Progetto_finale_statistica_inferenziale"
author: "Feliziano Copponi"
date: "2025-03-04"
output: html_document
---

```{r setup, include=FALSE}
knitr::opts_chunk$set(echo = TRUE)
```

<h3>Caricamento delle librerie necessarie</h3>
```{r cars}
# Caricamento delle librerie necessarie
library(ggplot2)
library(dplyr)
library(tidyr)
library(caret)
library(MASS)
library(car)
library(reshape2)

# Lettura dei dati
data <- read.csv("neonati.csv")
```
<h1>Preprocessing</h1>
<h2>Sostituzione dei valori mancanti con la media per le variabili numeriche</h2>


```{r}
# Gestione dei valori mancanti
data <- data %>%
  mutate(across(where(is.numeric), ~ifelse(is.na(.), mean(., na.rm = TRUE), .))) %>%
  drop_na()


# Creazione di una variabile numerica per il tipo di parto
data <- data %>%
  mutate(Tipo.parto_num = ifelse(Tipo.parto == "Ces", 1, 0))
```

```{r}
summary(data)
descriptive_stats <- data %>% summarise_all(funs(mean, sd, min, max))
print(descriptive_stats)
```
<ul>
<li>Il peso medio dei neonati è di 3284.08 grammi, con una deviazione standard di 525.04 grammi.</li>
La durata media della gestazione è di 38.98 settimane, con una <li>deviazione standard di 1.87 settimane.
Il 29.12% dei parti è stato cesareo (Tipo.parto_num = 1).</li>
</ul>

```{r}
cesareo_table <- table(data$Tipo.parto_num, data$Ospedale)
chisq.test(cesareo_table)

```
<br>Il test del chi-quadro confronta la distribuzione dei parti cesarei tra i tre ospedali. Il <b>p-value</b> di <b>0.5778</b> (> 0.05) indica che non ci sono differenze significative nella frequenza dei parti cesarei tra gli ospedali.


```{r}
t.test(data$Peso, mu = 3200)

```
<br>Peso: Il test t a un campione confronta la media del peso dei neonati con un valore ipotetico di 3200 grammi.<p> Il <b>p-value</b> di <b>1.782e-15</b> (< 0.05) indica che la media del peso nel campione è significativamente diversa da 3200 grammi.</p> La media osservata è 3284.08 grammi.

```{r}
t.test(data$Lunghezza, mu = 50)
```
Lunghezza: Il test t confronta la lunghezza media dei neonati con un valore ipotetico di 50 cm. Il p-value di < 2.2e-16 (< 0.05) indica che la lunghezza media nel campione è significativamente diversa da 50 cm. La media osservata è 494.69 cm.

```{r}
t.test(Peso ~ Sesso, data = data)


```
Peso: Il test t a due campioni confronta il peso medio dei neonati maschi e femmine. Il p-value di < 2.2e-16 (< 0.05) indica che ci sono differenze significative tra i sessi. I maschi hanno un peso medio di 3408.22 grammi, mentre le femmine hanno un peso medio di 3161.13 grammi.
```{r}
t.test(Lunghezza ~ Sesso, data = data)
```
Lunghezza: Il test t confronta la lunghezza media dei neonati maschi e femmine. Il p-value di < 2.2e-16 (< 0.05) indica che ci sono differenze significative tra i sessi. I maschi hanno una lunghezza media di 499.67 cm, mentre le femmine hanno una lunghezza media di 489.76 cm.


```{r}
model <- lm(Peso ~ Anni.madre + N.gravidanze + Fumatrici + 
              Gestazione + Lunghezza + Cranio + 
              Tipo.parto + Ospedale + Sesso, data = data)
summary(model)
```
Il modello iniziale include tutte le variabili predittive. Il summary mostra i coefficienti stimati, i p-value e l'R². Variabili con p-value < 0.05 sono considerate significative.
```{r}
stepwise_model <- stepAIC(model, direction = "both")
summary(stepwise_model)
```
La selezione stepwise basata sull'AIC ha rimosso le variabili non significative. Il modello finale include solo le variabili più rilevanti per prevedere il peso dei neonati.

```{r}
par(mfrow = c(2,2))
plot(stepwise_model)
```
- Il grafico dei Residui vs Valori Predetti mostra che i valori si distribuiscono in modo casuale solo dopo i 2000 grammi circa. Per cercare di migliorare la diagnostica si verifichera successivamente la presenza di una relazione non lineare di alcune variabili.

```{r}
# Selezione delle variabili numeriche
variabili_numeriche <- data[, c("Anni.madre", "N.gravidanze", "Gestazione", "Peso", "Lunghezza", "Cranio")]

# Creazione della matrice di scatter plot
pairs(variabili_numeriche, main = "Matrice di Scatter Plot delle Variabili Numeriche")

```
- Introduciamo nel modello variabile Lunghezza al quadrato perchè nella matrice di scatterplot sembra avere una relazione quadreatica con il peso.

```{r}
model2 <- update(stepwise_model,~. +I(Lunghezza^2))
summary(model2)
```
- La relazione quadratica Lunghezza^2 ha un p-value < 0.05 pertanto è significativa. 
```{r}
par(mfrow = c(2,2))
plot(model2)
```
-Il grafico dei Residui VS Valori Predetti ha una distribuzione piu randomica rispetto alla precedente diagnostica, pertanto il modello si puo considerare migliorato.

<h2>Validazione del modello con train-test split</h2>
```{r}
set.seed(123)
train_index <- createDataPartition(data$Peso, p = 0.7, list = FALSE)
train_data <- data[train_index, ]
test_data <- data[-train_index, ]
```
<h3>Addestramento del modello sul training set</h3>
```{r}
stepwise_model_train <- stepAIC(stepwise_model, direction = "both", data = train_data)
```
<h3>Previsioni sul test set (Primo modello)</h3>
```{r}
predictions_test <- predict(stepwise_model_train, newdata = test_data)
```
<h3>Metriche di performance</h3>
```{r}
rmse_test <- sqrt(mean((test_data$Peso - predictions_test)^2))
r2_test <- cor(test_data$Peso, predictions_test)^2
cat("RMSE (Test):", rmse_test, "\nR-squared (Test):", r2_test, "\n")
```
<h3>Addestramento del modello sul training set(Secondo Modello)</h3>
```{r}
stepwise_model_train <- stepAIC(model2, direction = "both", data = train_data)
```


<h3>Previsioni sul test set (Secondo modello)</h3>
```{r}
predictions_test <- predict(stepwise_model_train, newdata = test_data)
```
<h3>Metriche di performance</h3>
```{r}
rmse_test <- sqrt(mean((test_data$Peso - predictions_test)^2))
r2_test <- cor(test_data$Peso, predictions_test)^2
cat("RMSE (Test):", rmse_test, "\nR-squared (Test):", r2_test, "\n")
```

-Il secondo modello, che considera la lunghezza al quadrato, ha un indice R quadro piu alto rispetto al primo, pertanto si puo dire che è piu affidabile nel effettuare stime predittive.



L'RMSE di ```{r}round(rmse_test, 2)``` grammi indica che, in media, le previsioni del modello si discostano dai valori reali di circa  ```{r}round(rmse_test, 2)``` grammi. L'R² di ```{r}round(r2test, 2)``` suggerisce che il modello spiega circa il ```{r}round(r2_test * 100, 2)```% della variabilità del peso dei neonati.


<h2>Analisi comparativa tra ospedali</h2>
<h3>Anova</h3>
```{r}
anova_result <- aov(Peso ~ Ospedale, data = data)
summary(anova_result)
```
L'ANOVA confronta il peso medio dei neonati tra i tre ospedali. Il <b>p-value</b> di <b>0.183</b> (> 0.05) indica che non ci sono differenze significative.

<h2>Visualizzazioni</h2>

<h3>Relazione tra durata della gravidanza e peso del neonato</h3>
```{r}
  ggplot(data, aes(x = Gestazione, y = Peso)) + 
  geom_point(alpha = 0.5) + 
  geom_smooth(method = "lm", col = "blue") + 
  ggtitle("Relazione tra durata della gravidanza e peso del neonato")
```


<h3>Effetto del fumo materno sul neonato</h3>
```{r}
ggplot(data, aes(x = as.factor(Fumatrici), y = Peso)) + 
  geom_boxplot(fill = "lightblue") + 
  scale_x_discrete(labels = c("0" = "Non fumatrice", "1" = "Fumatrice")) + 
  ggtitle("Effetto del fumo materno sul peso del neonato") +
  xlab("Fumo materno") + 
  theme_minimal()
```

I neonati di madri fumatrici tendono ad avere un peso leggermente inferiore rispetto a quelli di madri non fumatrici.

<h3>Distribuzione del peso neonatale per ospedale</h3>
```{r}
ggplot(data, aes(x = as.factor(Ospedale), y = Peso)) + 
  geom_boxplot(fill = "lightgreen") + 
  ggtitle("Distribuzione del peso neonatale per ospedale") +
  xlab("Ospedale")
```

Non ci sono differenze evidenti nella distribuzione del peso tra i tre ospedali.

<h3>Distribuzione della lunghezza neonatale per sesso</h3>
```{r}
ggplot(data, aes(x = Sesso, y = Lunghezza)) + 
  geom_boxplot(fill = "lightpink") + 
  ggtitle("Distribuzione della lunghezza neonatale per sesso")
```


<h2>Heatmap delle Correlazioni</h2>
```{r}
cor_matrix <- cor(data %>% dplyr::select(Anni.madre, N.gravidanze, Fumatrici, Gestazione, Peso, Lunghezza, Cranio))
cor_melted <- melt(cor_matrix)

ggplot(cor_melted, aes(x = Var1, y = Var2, fill = value)) +
  geom_tile() +
  scale_fill_gradient2(low = "blue", mid = "white", high = "red", midpoint = 0, 
                       limits = c(-1, 1), name = "Correlazione") +
  labs(title = "Heatmap delle correlazioni", x = "", y = "") +
  theme_minimal() +
  theme(axis.text.x = element_text(angle = 45, hjust = 1))
```

```{r}
# Creazione di un nuovo caso da predire
new_case <- data.frame(
  Eta_Madre = mean(data$Anni.madre),
  N.gravidanze = 3,  
  Fumatrici = 0,
  Gestazione = 39,  # 
  Lunghezza = mean(data$Lunghezza), 
  Cranio = mean(data$Cranio), 
  Tipo.parto = "Nat",  
  Ospedale = "osp1",  
  Sesso = "F"  
)

# Effettuare la previsione utilizzando il modello
predicted_weight <- predict(stepwise_model, newdata = new_case)

# Stampare il risultato
cat("Il peso previsto della neonata per una madre non fumatrice, alla terza gravidanza, con un tempo di gestazione di 39 settimane, con parto naturale e con sesso Femmina è:", round(predicted_weight, 2), "grammi\n")

```

```{r}
```

```{r}
```

